---
title: "TP1 - Indicadores de Comercio Internacional: Marruecos"
subtitle: "VCR (Balassa), IIC (Yeats), ICC (Michaely) - Economía Internacional, FCE-UBA"
output: github_document
date: "2026-08-29"
---

```{r setup, include=FALSE}
knitr::opts_chunk$set(echo = TRUE, warning = FALSE, message = FALSE, fig.width = 10, fig.height = 6.5)
knitr::opts_knit$set(root.dir = normalizePath(".."))  # ajustar si el .Rmd no está en la carpeta raíz del repo
```

## Introducción

Este documento presenta el cálculo de los principales indicadores de comercio
internacional (VCR, IIC, ICC) para Marruecos, país asignado en el TP1 de
Economía Internacional. Se utilizan bases de UN Comtrade/WITS bajo
nomenclatura CUCI Rev. 3 a 3 dígitos, para el período 2021-2025.

```{r librerias}
library(tidyverse)
library(haven)
library(ggrepel)
library(RColorBrewer)
library(scales)
```

## Configuración de rutas y estilo

```{r rutas}
ruta_datos <- "bases de datos/"
ruta_graficos <- "graficos/01/"
```

```{r estilo}
paleta_socios <- c(
  "ESP" = "#AA151B", "FRA" = "#0055A4", "DEU" = "#FFCE00",
  "USA" = "#3C3B6E", "BRA" = "#009739"
)
nombres_socio <- c(ESP = "España", FRA = "Francia", DEU = "Alemania",
                    USA = "EE.UU.", BRA = "Brasil")

theme_tp1 <- function(base_size = 13) {
  theme_minimal(base_size = base_size, base_family = "sans") +
    theme(
      plot.title = element_text(face = "bold", size = base_size + 2, color = "gray10"),
      plot.subtitle = element_text(color = "gray35", size = base_size - 1.5, margin = margin(b = 10)),
      plot.caption = element_text(color = "gray55", size = base_size - 5, hjust = 0, margin = margin(t = 10)),
      axis.title = element_text(color = "gray25", size = base_size - 1),
      axis.text = element_text(color = "gray40"),
      legend.title = element_text(face = "bold", size = base_size - 1),
      legend.text = element_text(size = base_size - 2),
      panel.grid.minor = element_blank(),
      panel.grid.major = element_line(color = "gray92", linewidth = 0.3),
      strip.text = element_text(face = "bold", size = base_size - 1)
    )
}
```

## Carga y limpieza de datos

Se utilizan 3 bases: Marruecos como reporter contra 77 socios + el mundo,
los 5 socios finales como reporters contra el mundo (para el ICC), y el
agregado mundial (para el denominador del VCR).

```{r limpiar_wits}
limpiar_wits <- function(path, incluir_desc = TRUE) {
  base <- read_dta(path)
  names(base) <- tolower(names(base))
  base <- base %>%
    mutate(
      cuci = as.character(as_factor(productcode)),
      r    = as.character(as_factor(reporteriso3)),
      p    = as.character(as_factor(partneriso3)),
      flow = as.character(as_factor(tradeflowname))
    ) %>%
    rename(value = tradevaluein1000usd)
  if (incluir_desc) {
    base <- base %>%
      mutate(cuci_desc = as.character(as_factor(productdescription))) %>%
      select(r, p, flow, cuci, cuci_desc, value, year)
  } else {
    base <- base %>% select(r, p, flow, cuci, value, year)
  }
  base
}
```

```{r carga_bases}
comtrade_mar <- limpiar_wits(paste0(ruta_datos, "MAR_ALLPARTNERS_WLD.dta"))
comtrade_socios <- limpiar_wits(paste0(ruta_datos, "SOCIOS_WLD.dta"))
comtrade_wld <- limpiar_wits(paste0(ruta_datos, "WLD_WLD.dta"), incluir_desc = FALSE)
```

```{r bases_derivadas}
mar_exp <- comtrade_mar |>
  filter(flow == "Export") |>
  group_by(year, p) |>
  mutate(total_expo = sum(value, na.rm = TRUE)) |>
  ungroup() |>
  mutate(share = value / total_expo)

mar_imp <- comtrade_mar |>
  filter(flow == "Import") |>
  group_by(year, p) |>
  mutate(total_impo = sum(value, na.rm = TRUE)) |>
  ungroup() |>
  mutate(share = value / total_impo)

wld_exp <- comtrade_wld |>
  filter(flow == "Export", r == "All", p == "All") |>
  group_by(year) |>
  mutate(total_wld = sum(value, na.rm = TRUE)) |>
  ungroup() |>
  mutate(share_wld = value / total_wld) |>
  select(year, cuci, share_wld)
```

## Perfil de comercio exterior

### Principales socios comerciales

```{r top_socios}
top_socios <- mar_exp |>
  filter(p != "WLD", year == 2024) |>
  group_by(p) |>
  summarise(total = first(total_expo)) |>
  arrange(desc(total)) |>
  slice_max(total, n = 15)

knitr::kable(top_socios, caption = "Top 15 socios comerciales de Marruecos por exportaciones (2024)")
```

### Destino de los fertilizantes (hallazgo clave del TP)

```{r destino_fertilizantes}
destino_fertilizantes <- comtrade_mar |>
  filter(flow == "Export", year == 2024, cuci %in% c("272", "562"), p != "WLD") |>
  group_by(p, cuci_desc) |>
  summarise(total = sum(value, na.rm = TRUE), .groups = "drop") |>
  arrange(desc(total)) |>
  slice_max(total, n = 15)

knitr::kable(destino_fertilizantes, caption = "Principales destinos de fertilizantes crudos y manufacturados (2024)")
```

### Principales sectores a 2 dígitos

```{r sectores_2dig}
comtrade_2dig <- limpiar_wits(paste0(ruta_datos, "MAR_2DIG_WLD.dta"))

lookup_2dig <- comtrade_2dig |>
  filter(r == "MAR", p == "WLD") |>
  distinct(cuci, cuci_desc) |>
  rename(cuci_2d = cuci, desc_2d = cuci_desc)

sectores_2dig_exp <- mar_exp |>
  filter(p == "WLD", year == 2024) |>
  mutate(cuci_2d = substr(cuci, 1, 2)) |>
  group_by(cuci_2d) |>
  summarise(total = sum(value, na.rm = TRUE)) |>
  arrange(desc(total)) |>
  slice_max(total, n = 5) |>
  left_join(lookup_2dig, by = "cuci_2d") |>
  relocate(desc_2d, .after = cuci_2d)

knitr::kable(sectores_2dig_exp, caption = "Principales sectores exportadores a 2 dígitos (2024)")

sectores_2dig_imp <- mar_imp |>
  filter(p == "WLD", year == 2024) |>
  mutate(cuci_2d = substr(cuci, 1, 2)) |>
  group_by(cuci_2d) |>
  summarise(total = sum(value, na.rm = TRUE)) |>
  arrange(desc(total)) |>
  slice_max(total, n = 5) |>
  left_join(lookup_2dig, by = "cuci_2d") |>
  relocate(desc_2d, .after = cuci_2d)

knitr::kable(sectores_2dig_imp, caption = "Principales sectores importadores a 2 dígitos (2024)")
```

```{r composicion_2dig_grafico, fig.cap="¿Qué tan concentrada está cada división exportadora?", fig.height=7}
detalle_composicion <- mar_exp |>
  filter(p == "WLD", year == 2024, substr(cuci, 1, 2) %in% sectores_2dig_exp$cuci_2d) |>
  mutate(cuci_2d = substr(cuci, 1, 2)) |>
  left_join(lookup_2dig, by = "cuci_2d") |>
  group_by(cuci_2d) |>
  mutate(
    rank_en_division = rank(-value, ties.method = "first"),
    pct_division = value / sum(value) * 100
  ) |>
  ungroup() |>
  mutate(
    categoria_rank = case_when(
      rank_en_division == 1 ~ "Producto principal",
      rank_en_division == 2 ~ "2° producto",
      rank_en_division == 3 ~ "3° producto",
      TRUE ~ "Resto"
    ) |> factor(levels = c("Producto principal", "2° producto", "3° producto", "Resto"))
  )

# Orden de apilado explícito: Resto abajo (cerca de 0), Producto principal arriba (extremo)
orden_apilado <- c("Resto", "3° producto", "2° producto", "Producto principal")
detalle_composicion <- detalle_composicion |>
  mutate(categoria_rank = factor(categoria_rank, levels = orden_apilado))

# Calculamos manualmente el acumulado por división, en el orden de apilado
detalle_apilado <- detalle_composicion |>
  arrange(desc_2d, categoria_rank) |>
  group_by(desc_2d) |>
  mutate(
    ymax = cumsum(value),
    ymin = ymax - value,
    y_centro = (ymin + ymax) / 2
  ) |>
  ungroup()

# Etiqueta del producto principal: centrada en su segmento real
etiquetas_top <- detalle_apilado |>
  filter(rank_en_division == 1) |>
  mutate(label_completo = paste0(round(pct_division), "%"))

# Totales por división, para el label del extremo derecho
totales_division <- detalle_apilado |>
  group_by(desc_2d) |>
  summarise(total = max(ymax), .groups = "drop")

paleta_composicion <- c(
  "Producto principal" = "#1b4965",
  "2° producto"         = "#5fa8d3",
  "3° producto"         = "#bee9e8",
  "Resto"               = "#e8e8e8"
)

g_composicion <- ggplot(detalle_apilado, aes(x = reorder(desc_2d, ymax, max))) +
  geom_rect(aes(xmin = as.numeric(reorder(desc_2d, ymax, max)) - 0.38,
                xmax = as.numeric(reorder(desc_2d, ymax, max)) + 0.38,
                ymin = ymin, ymax = ymax, fill = categoria_rank),
            color = "white", linewidth = 0.6) +
  geom_text(
    data = etiquetas_top, aes(y = y_centro, label = label_completo),
    color = "white", fontface = "bold", size = 4
  ) +
  geom_text(
    data = totales_division, aes(x = desc_2d, y = total, label = scales::label_number(scale = 1/1000, suffix = "M", accuracy = 0.1)(total)),
    hjust = -0.15, size = 3.8, fontface = "bold", color = "gray25", inherit.aes = FALSE
  ) +
  coord_flip(clip = "off") +
  scale_fill_manual(values = paleta_composicion) +
  scale_y_continuous(expand = expansion(mult = c(0, 0.14)), labels = NULL) +
  labs(
    title = "¿Qué tan concentrada está cada división exportadora?",
    subtitle = "Marruecos, 2024 · el % indica el peso del producto principal dentro de su división",
    x = NULL, y = NULL, fill = "Posición dentro\nde la división",
    caption = "Total exportado por división indicado al final de cada barra (millones de US$)."
  ) +
  theme_tp1(base_size = 13) +
  theme(
    axis.text.x = element_blank(),
    axis.text.y = element_text(size = 12, face = "bold", color = "gray20"),
    panel.grid.major.x = element_blank(),
    panel.grid.major.y = element_blank(),
    legend.position = "top",
    legend.justification = "left",
    plot.title.position = "plot",
    plot.margin = margin(t = 10, r = 45, b = 10, l = 10)
  )

g_composicion
ggsave(paste0(ruta_graficos, "grafico_composicion_2dig.png"), g_composicion,
       width = 10, height = 6.5, dpi = 300, bg = "white")
```

## VCR - Ventajas Comparativas Reveladas (Balassa, 1965)

```{r vcr_calculo}
vcr_aux_mar <- mar_exp |>
  filter(p == "WLD") |>
  select(year, cuci, cuci_desc, share_mar = share)

vcr_mar <- vcr_aux_mar |>
  left_join(wld_exp, by = c("year", "cuci")) |>
  mutate(vcr = share_mar / share_wld, vcrn = (vcr - 1) / (vcr + 1)) |>
  arrange(desc(vcr))

top_ventaja <- vcr_mar |> filter(year == 2024) |> slice_max(vcrn, n = 12)
sectores_top <- top_ventaja$cuci

knitr::kable(top_ventaja |> select(cuci, cuci_desc, vcr, vcrn), digits = 3,
             caption = "Top 12 sectores con mayor VCR/VCRN (2024)")
```

```{r vcrn_evolucion, fig.cap="Evolución del VCRN — sectores clave y de mayor caída"}
variacion_vcrn <- vcr_mar |>
  filter(cuci %in% sectores_top, year %in% c(2021, 2025)) |>
  select(cuci, cuci_desc, year, vcrn) |>
  pivot_wider(names_from = year, values_from = vcrn, names_prefix = "y") |>
  mutate(caida = y2025 - y2021) |>
  arrange(caida)

top_vcrn_2024 <- vcr_mar |> filter(year == 2024) |> slice_max(vcrn, n = 3) |> pull(cuci)
mayor_caida <- variacion_vcrn |> slice_min(caida, n = 2) |> pull(cuci)
sectores_reducidos <- union(top_vcrn_2024, mayor_caida)

g_vcrn <- vcr_mar |>
  filter(cuci %in% sectores_reducidos) |>
  ggplot(aes(x = year, y = vcrn, color = cuci_desc)) +
  geom_line(linewidth = 1.2) + geom_point(size = 2.2) +
  scale_color_brewer(palette = "Dark2") +
  labs(title = "Evolución del VCRN — sectores clave y de mayor caída",
       subtitle = "Marruecos, 2021-2025", x = "Año", y = "VCRN", color = "Producto") +
  theme_tp1()
g_vcrn
ggsave(paste0(ruta_graficos, "grafico_evolucion_vcrn.png"), g_vcrn,
       width = 10, height = 6.5, dpi = 300, bg = "white")
```

## IIC - Índice de Intensidad Comercial (Yeats, 1997)

```{r iic_funcion}
calcular_iic_multi <- function(socio, sectores, anio) {
  mar_soc <- mar_exp |>
    filter(p == socio, year == anio, cuci %in% sectores) |>
    select(cuci, cuci_desc, xijk = value, xij = total_expo)
  mar_wld <- mar_exp |>
    filter(p == "WLD", year == anio, cuci %in% sectores) |>
    select(cuci, xik = value, xi = total_expo)
  mar_soc |>
    left_join(mar_wld, by = "cuci") |>
    mutate(iic = as.numeric((xijk / xik) / (xij / xi)), year = anio) |>
    select(year, cuci, cuci_desc, iic)
}

top_volumen <- mar_exp |>
  filter(p == "WLD", year == 2024) |>
  select(cuci, cuci_desc, value) |>
  arrange(desc(value)) |>
  slice_max(value, n = 12)

socios_finales <- c("ESP", "FRA", "DEU", "USA", "BRA")
sectores_volumen <- top_volumen$cuci
```

```{r iic_heatmap, fig.cap="IIC de los bienes más exportados por Marruecos, por socio comercial", fig.height=7}
iic_heatmap <- map_dfr(socios_finales, function(s) {
  calcular_iic_multi(s, sectores_volumen, 2024) |> mutate(socio = s)
})

iic_heatmap_completo <- iic_heatmap |>
  tidyr::complete(socio = socios_finales, cuci, fill = list(iic = 0)) |>
  select(-cuci_desc) |>
  left_join(iic_heatmap |> distinct(cuci, cuci_desc), by = "cuci")

iic_heatmap_cat <- iic_heatmap_completo |>
  mutate(
    socio_label = factor(socio, levels = names(paleta_socios), labels = nombres_socio[names(paleta_socios)]),
    categoria = case_when(
      iic == 0 ~ "Sin comercio",
      iic < 0.5 ~ "Muy subrepresentado (<0.5)",
      iic < 1 ~ "Subrepresentado (0.5-1)",
      iic < 2 ~ "Intenso (1-2)",
      TRUE ~ "Muy intenso (>2)"
    ) |> factor(levels = c("Sin comercio", "Muy subrepresentado (<0.5)",
                            "Subrepresentado (0.5-1)", "Intenso (1-2)", "Muy intenso (>2)"))
  )

g_heatmap <- ggplot(iic_heatmap_cat, aes(x = socio_label, y = reorder(cuci_desc, iic), fill = categoria)) +
  geom_tile(color = "gray95", linewidth = 0.8) +
  geom_text(aes(label = ifelse(iic == 0, "—", round(iic, 2))), size = 3, color = "gray15") +
  scale_fill_manual(values = c(
    "Sin comercio" = "gray88", "Muy subrepresentado (<0.5)" = "#fee0d2",
    "Subrepresentado (0.5-1)" = "#fc9272", "Intenso (1-2)" = "#a1d99b", "Muy intenso (>2)" = "#31a354"
  )) +
  labs(title = "IIC de los bienes más exportados por Marruecos, por socio comercial",
       subtitle = "2024 · bienes ordenados por volumen exportado al mundo",
       x = "Socio comercial", y = NULL, fill = "Intensidad",
       caption = "IIC = 1 indica comercio bilateral proporcional al patrón exportador global de Marruecos.") +
  theme_tp1(base_size = 12) +
  theme(panel.grid = element_blank(),
        panel.background = element_rect(fill = "white", color = NA),
        plot.background = element_rect(fill = "white", color = NA),
        axis.ticks = element_blank())
g_heatmap
ggsave(paste0(ruta_graficos, "grafico_heatmap_iic.png"), g_heatmap,
       width = 11, height = 7, dpi = 300, bg = "white")
```

## ICC - Índice de Complementariedad Comercial (Michaely, 1996)

```{r icc_funcion}
calcular_icc <- function(socio, anio) {
  m_mar <- mar_imp |> filter(p == "WLD", year == anio) |> select(cuci, cuci_desc, m = share)
  x_socio <- comtrade_socios |>
    filter(r == socio, p == "WLD", flow == "Export", year == anio) |>
    mutate(x = value / sum(value, na.rm = TRUE)) |>
    select(cuci, x)
  tabla <- full_join(m_mar, x_socio, by = "cuci") |>
    mutate(m = replace_na(m, 0), x = replace_na(x, 0), dif_abs = abs(m - x))
  icc <- 100 * (1 - sum(tabla$dif_abs, na.rm = TRUE) / 2)
  list(icc = icc, detalle = tabla)
}
```

```{r icc_ranking}
candidatos <- c("ESP", "FRA", "DEU", "BRA", "IND", "CHN", "ARE", "GBR", "USA")
ranking_icc <- map_dfr(candidatos, ~tibble(socio = .x, icc = calcular_icc(.x, 2024)$icc)) |>
  arrange(desc(icc))

knitr::kable(ranking_icc, digits = 1, caption = "Ranking de ICC de Marruecos por socio comercial (2024)")
```

```{r icc_evolucion, fig.cap="Evolución del ICC de Marruecos por socio comercial"}
icc_evolucion <- map_dfr(2021:2025, function(a) {
  map_dfr(socios_finales, ~tibble(year = a, socio = .x, icc = calcular_icc(.x, a)$icc))
})

g_icc <- icc_evolucion |>
  filter(socio != "BRA") |>
  ggplot(aes(x = year, y = icc, color = socio)) +
  geom_line(linewidth = 1.1) + geom_point(size = 2) +
  scale_color_manual(values = paleta_socios, labels = nombres_socio) +
  labs(title = "Evolución del ICC de Marruecos por socio comercial",
       subtitle = "España, Francia, Alemania y EE.UU. — 2021-2025",
       x = "Año", y = "ICC", color = "Socio",
       caption = "Se excluye Brasil (ICC estructuralmente bajo) para no distorsionar la escala.") +
  theme_tp1()
g_icc
ggsave(paste0(ruta_graficos, "grafico_evolucion_icc.png"), g_icc,
       width = 10, height = 6.5, dpi = 300, bg = "white")
```

## Gráfico integrador: VCR x IIC x Volumen, por socio

```{r bubble_funcion}
armar_cruce <- function(socio, anio = 2024) {
  vcr_mar |>
    filter(year == anio) |>
    select(cuci, cuci_desc, vcrn) |>
    inner_join(calcular_iic_multi(socio, unique(vcr_mar$cuci), anio) |> select(cuci, iic), by = "cuci") |>
    filter(!is.na(iic), is.finite(iic), iic > 0) |>
    left_join(mar_exp |> filter(p == socio, year == anio) |> select(cuci, value), by = "cuci") |>
    filter(!is.na(value), value > 0) |>
    mutate(socio = socio)
}

destacados_ids <- c("562", "272", "842", "773", "522")

graficar_bubble <- function(socio_code, iic_min = 0.02, n_extra = 3) {
  datos <- armar_cruce(socio_code) |> filter(iic >= iic_min)

  destacados_fijos <- datos |> filter(cuci %in% destacados_ids)
  destacados_extra <- datos |>
    filter(iic > 1, !cuci %in% destacados_ids) |>
    slice_max(value, n = n_extra)
  destacados_s <- bind_rows(destacados_fijos, destacados_extra) |>
    distinct(cuci, .keep_all = TRUE)

  n_dest <- nrow(destacados_s)
  colores_solidos <- RColorBrewer::brewer.pal(max(n_dest, 3), "Set1")[1:n_dest]
  names(colores_solidos) <- destacados_s$cuci_desc
  colores_relleno <- scales::alpha(colores_solidos, 0.35)

  rango_valor <- range(sqrt(datos$value))
  destacados_s <- destacados_s |>
    mutate(size_real = scales::rescale(sqrt(value), from = rango_valor, to = c(1, 14)))

  ggplot(datos, aes(x = vcrn, y = iic)) +
    annotate("rect", xmin = 0, xmax = Inf, ymin = 1, ymax = Inf, fill = "steelblue", alpha = 0.06) +
    annotate("rect", xmin = 0, xmax = Inf, ymin = 0, ymax = 1, fill = "firebrick", alpha = 0.06) +
    geom_hline(yintercept = 1, linetype = "dashed", color = "gray40", linewidth = 0.4) +
    geom_vline(xintercept = 0, linetype = "dashed", color = "gray40", linewidth = 0.4) +
    geom_point(aes(size = value), shape = 21, color = "gray50", fill = scales::alpha("gray50", 0.15), stroke = 0.4) +
    geom_point(data = destacados_s, aes(size = value, color = cuci_desc, fill = cuci_desc), shape = 21, stroke = 1.1) +
    geom_text_repel(
      data = destacados_s, aes(label = cuci_desc, color = cuci_desc),
      size = 3.3, fontface = "bold", show.legend = FALSE,
      point.size = destacados_s$size_real, box.padding = 1, min.segment.length = 0,
      segment.color = "gray50", force = 10, max.iter = 15000
    ) +
    scale_y_log10(labels = scales::label_number(accuracy = 0.01)) +
    scale_x_continuous(limits = c(-1.05, 1.05), breaks = seq(-1, 1, 0.5)) +
    scale_size_continuous(range = c(1, 14)) +
    scale_color_manual(values = colores_solidos) +
    scale_fill_manual(values = colores_relleno) +
    guides(color = "none", fill = "none", size = "none") +
    labs(
      title = paste("VCR vs. IIC — Marruecos hacia", nombres_socio[socio_code]),
      subtitle = "2024 · el tamaño del punto es el valor exportado",
      x = "VCRN — ventaja comparativa revelada normalizada", y = "IIC (escala log)",
      caption = paste0(
        "Línea punteada horizontal: IIC = 1 · vertical: VCRN = 0\n",
        "Se excluyen productos con IIC < ", iic_min, ". Etiquetas: 5 productos de referencia",
        if (n_extra > 0) paste0(" + hasta ", n_extra, " de mayor volumen con IIC > 1 propios de este socio.") else "."
      )
    ) +
    theme_tp1()
}

umbrales_iic <- c(ESP = 0.02, FRA = 0.02, DEU = 0.001, USA = 0.02, BRA = 0.02)
```

### España

```{r bubble_esp, fig.cap="VCR vs. IIC — Marruecos hacia España"}
p_esp <- graficar_bubble("ESP", iic_min = umbrales_iic[["ESP"]])
p_esp
ggsave(paste0(ruta_graficos, "bubble_ESP.png"), p_esp, width = 10, height = 6.5, dpi = 300, bg = "white")
```

### Francia

```{r bubble_fra, fig.cap="VCR vs. IIC — Marruecos hacia Francia"}
p_fra <- graficar_bubble("FRA", iic_min = umbrales_iic[["FRA"]])
p_fra
ggsave(paste0(ruta_graficos, "bubble_FRA.png"), p_fra, width = 10, height = 6.5, dpi = 300, bg = "white")
```

### Alemania

```{r bubble_deu, fig.cap="VCR vs. IIC — Marruecos hacia Alemania"}
p_deu <- graficar_bubble("DEU", iic_min = umbrales_iic[["DEU"]])
p_deu
ggsave(paste0(ruta_graficos, "bubble_DEU.png"), p_deu, width = 10, height = 6.5, dpi = 300, bg = "white")
```

### EE.UU.

```{r bubble_usa, fig.cap="VCR vs. IIC — Marruecos hacia EE.UU."}
p_usa <- graficar_bubble("USA", iic_min = umbrales_iic[["USA"]])
p_usa
ggsave(paste0(ruta_graficos, "bubble_USA.png"), p_usa, width = 10, height = 6.5, dpi = 300, bg = "white")
```

### Brasil

```{r bubble_bra, fig.cap="VCR vs. IIC — Marruecos hacia Brasil"}
p_bra <- graficar_bubble("BRA", iic_min = umbrales_iic[["BRA"]])
p_bra
ggsave(paste0(ruta_graficos, "bubble_BRA.png"), p_bra, width = 10, height = 6.5, dpi = 300, bg = "white")
```

## Conclusiones

Marruecos muestra una ventaja comparativa muy marcada en fertilizantes
(crudos y manufacturados), impulsada por su posición como principal
exportador mundial de fosfatos. Sin embargo, este producto no es el que
domina la relación bilateral con España pese a ser su principal socio
comercial: el comercio con España está traccionado por manufacturas
ligadas a cadenas de valor europeas (textiles, equipos eléctricos y
autopartes), mientras que los fertilizantes se dirigen mayoritariamente
a otros mercados como Brasil e India. A nivel agregado (2 dígitos), la
industria automotriz y de equipos eléctricos superan en volumen a los
fertilizantes, reflejando una integración industrial diversificada que
convive con la especialización tradicional en fosfatos.
